【裁判字號】    90,上易,555
【裁判日期】    900607
【裁判案由】    詐欺
【裁判全文】
臺灣高等法院臺南分院刑事判決           九十年度上易字第五五五號        Ｃ
      上  訴  人  臺灣嘉義地方法院檢察署檢察官
      被      告  甲  ○  ○
右上訴人因被告詐欺案件，不服中華民國九十年三月九日臺灣嘉義地方法院九十年度
易字第八九號第一審判決（起訴案號：臺灣嘉義地方法院檢察署八十九年度偵字第二
號），提起上訴，本院判決如左：
      主      文
上訴駁回。
      理      由
一、公訴意旨略以：甲○○、丙○○二人係夫妻，共同意圖為自己不法之所有，明知
    渠等於民國（下同）八十七年間，已陷於無償債能力，竟於八十八年三月中旬，
    向乙○○所委任藍邑民佯稱，其坐落於嘉義縣新港鄉西段七七九號地號土地，及
    坐落嘉義縣新港鄉○○段建號九號建物（門牌號碼嘉義縣新港鄉○○村○○路十
    七之一號），已於八十三年八月二日向嘉義縣新港鄉農會借款新台幣（下同）四
    百五十萬元，而設定最高限額五百四十萬元第一順位抵押權（即民間所稱一胎）
    予嘉義縣新港鄉農會，且於八十七年四月十日因另向王秀蘭借款五十萬元，而設
    定第二順位抵押權（二胎）予王秀蘭。惟皆繳息正常，願提供上開房地予乙○○
    再設定第三順位抵押權以供擔保，向乙○○借款廿萬元，致乙○○對彼等償債能
    力評估，陷於錯誤，而貸予金錢。甲○○、丙○○二人乃於八十八年四月三日借
    款當日，簽發廿萬元本票一紙予乙○○，再由乙○○交付十六萬九千六百元予甲○○、丙○○（按已預扣一萬八千元利息，並支付代書手續費一萬元、地政事務
    所設定費二千四百元）。詎事後甲○○、丙○○竟未有任何還款表示，且上開不
    動產已進入拍賣。因認被告等均涉犯刑法第三百三十九條第一項詐欺取財罪嫌云
    云。
二、按犯罪事實應依證據認定之，無證據不得推定其犯罪事實。且不能證明被告犯罪
    者，應諭知無罪之判決，刑事訴訟法第一百五十四條、第三百零一條第一項定有
    明文。且按認定不利於被告之事實，須依積極證據，積極證據不足為不利於被告
    事實之認定時，即應為有利於被告之認定，更不必有何有利之證據（最高法院三
    十年度上字第八一六號判例參照），故證據是否真實尚欠明顯，自難以擬制推測
    之方法，為其判斷之基礎（最高法院五十三年台上字第六五六號判例參照）。次
    按刑法第三百三十九條第一項詐欺罪之成立，以意圖為自己或第三人不法之所有
    ，以詐術使人將本人或第三人之物交付為要件，所謂詐術使人交付，必須被詐欺
    人因其詐術而陷於錯誤，若其所用方法，不能認為詐術，亦不致使人陷於錯誤，
    即不構成該罪（最高法院四十六年台上字第二六０號判例參照）。又債務人於債
    之關係成立後，其有未依債務本旨履行者，就一般社會經驗而言，原因非一，或
    因不可歸責事由無法給付，或因合法得對抗他造主張抗辯而拒絕給付，甚至債之
    關係成立後，始行惡意遲延給付，皆有可能，非必出於自始無意給付之詐欺犯罪
    一端；而刑事被告依法不負自證無罪之義務，若別無積極證據情形下，自難違反
    刑事訴訟法第一百五十四條之規定，以被告單純債務不履行之狀態，推定被告自
    始即有不法所有之意圖。
三、本件公訴人認被告等涉犯右揭詐欺犯行，無非以告訴人乙○○指述、證人藍邑民
    證詞及卷附本票一紙，暨嘉義縣新港鄉農會函附被告繳款明細等，據為被告等借
    款當時財務狀況，確已陷於支付不能狀況之證明，為其所憑論據。
四、訊據被告二人供承向告訴人乙○○借款廿萬元之事實。惟堅詞否認有何詐欺犯行
    ，甲○○辯稱：告訴人與籃邑民借款前曾先至伊住處看過，經其徵信評估，始貸
    款予伊，伊未施用詐術使告訴人陷於錯誤等語。丙○○辯稱：借錢當時伊有表示
    二胎繳息正常，農會繳息不正常等語。經查：
  (一)被告甲○○於另案偵查中稱：伊曾以其本人名義向新港農會申請支票，嗣於八十
    七年被列為拒絕往來客戶；又於本案偵查中供稱：伊向新港鄉農會貸款，八十七
    年四月，曾因利息遲繳被扣違約金，八十八年五月即無法繳利息。被告丙○○則
    於上開案件偵查中稱：伊曾以本人名義向台南企銀新港分行申請支票，八十八年
    一月列為拒絕往來客戶；八十七年間開始週轉不靈，須到處借錢等語（詳偵查卷
    七二、五八頁）。且被告二人於八十七年七月以後，即無力繳付嘉義縣新港鄉農
    會貸款利息，有嘉義縣新港鄉農會函附新港鄉農會交易明細表、執行聲請狀、臺
    灣嘉義地方法院嘉院昭民執新字第四二六二號公告，及該院執行處通知各一紙在
    卷可佐（詳偵卷四四至五十頁、廿一頁）。被告二人經濟狀況，於八十七年間已
    出現危機，堪以認定。
  (二)告訴人乙○○與證人籃邑民於偵查中均供稱：被告二人係因見伊等所刊廣告前來
    借款，經籃邑民向被告二人徵詢其經濟狀況，因被告二人告以其上開不動產第一
    、第二順位抵押權，繳息皆正常，乙○○始決定貸與金錢等語（詳偵查卷十二頁
    ），核與被告丙○○於偵查中供稱：伊有向籃邑民稱一、二胎繳息正常等語相符
    （詳偵查卷第十七頁）。由此以觀，被告丙○○於借款時，曾向告訴人所委託籃
    邑民稱，渠等第一、二順位抵押權繳息正常，應可確認。
  (三)被告二人臨急借款，向告訴人謊稱其繳息均屬正常，並獲告訴人貸與金錢，固有
    可議之處。惟此是否即屬刑法所非難之行為，尚須檢驗其是否符合詐欺取財罪構
    成要件。故本件關鍵在於被告丙○○謊稱其繳息正常一節，是否得據以評價被告
    二人係施用詐術，且足以使人陷於錯誤，事涉被告二人是否有公訴人所指詐欺犯
    行，應先予詳究。
    1.告訴人與證人籃邑民均從事代書工作，業經告訴人於偵查及原審供明在案（詳
      偵卷五八頁、原審卷十七頁），且告訴人亦陳明於借款當時，已知悉被告所提
      供擔保之房地，已設定第一、二順位抵押，其係第三順位抵押權人等情。按諸
      第三順位抵押權即民間所稱三胎，如債務人無法清償債務，致抵押物被拍賣，
      因已有前兩順位債權人，故第三順位抵押權人之債權，經常無法得到清償。職
      是，以設定三胎方式，作為貸款之擔保。就貸與人而言，其所承受風險較高，
      故所要求利息亦較通常借款為高。衡情若非借款人信用不佳，即係經濟狀況已
      有問題者，否則一般人不會選擇以三胎方式辦理借款。反觀，貸與人若非因可
      獲得高利，亦無甘冒高度風險，對提供三胎抵押權設定之借款人貸予金錢之理
      。惟此非指告訴人為獲高利，即對欲以三胎方式借款者，均甘冒血本無歸風險
      而貸與金錢。一般而言，專辦此類貸款者，除要求較高利息，用以平衡其高風
      險之盈虧外，事前之評估及徵信，當較一般貸款更為審慎仔細。況告訴人及證
      人籃邑民均從事代書業務，渠等對於第三順位抵押權人須承擔高度風險，其注
      意義務當較一般人為高。衡情度理，要無徒憑借貸人空口白話，即信賴其有償
      債能力，而貸予金錢。
    2.查本件證人籃邑民於偵審中均供稱：曾至被告住處徵信；丙○○當時表示一、
      二胎繳息仍算正常，後來伊向農會求證，農會表示被告繳息不正常，已有一段
      時日，且被告有求情暫緩查封；二胎方面伊未去查證，因認銀行繳息正常，二
      胎就不會有問題等語（詳偵查卷十三、十八頁，原審卷十六頁）。又告訴人亦
      供承：因籃邑民為代書，故伊委託其徵信；籃邑民曾至被告住處，確定被告所
      經營德昌農機行正常營運，該農機行有營業登記執照，有專用貨車ＴＮ─二四
      六○號一輛；籃邑民表示三胎雖不漂亮，但繳息正常，代表信用很好等語（詳
      原審卷十七頁、本審卷十二頁）。上開各情，核與被告所辯：告訴人與籃邑民
      曾至伊住處看過，經其等徵信評估，始貸與金錢等語相符。準此堪信告訴人未
      因被告言稱其一、二胎繳息正常，即陷於錯誤而交付財物。
    3.告訴人委託籃邑民對被告二人徵信，觀諸上情，籃邑民是否確實對被告第一、
      二順位抵押權繳息狀況予以徵信，已非無疑。兼以告訴人因信任證人籃邑民所
      為徵信，經其親自評估，復誤認風險不高，始決定貸與被告廿萬元借款，顯見
      被告所言一、二胎繳息正常云云。不惟客觀上不致使人陷於錯誤，且告訴人主
      觀上亦未因此陷於錯誤評估。告訴人嗣貸與被告廿萬元，毋寧係因徵信不足，
      影響風險評估，或因利令智昏，致決策錯誤。要難以事後被告事業經營不善，
      致無力清償債務，抵押物拍賣不足清償告訴人上開借款等情，而遽予推測被告
      於借款之初，即有不法所有意圖及詐欺取財行為。
    4.被告於偵查中復供稱，其二人向告訴人借款廿萬元，已預扣三個月利息一萬八
      千元（月息三分），支付籃邑民代辦手續費用一萬元，地政設定費用二萬四千
      元，並於八十八年八月十三日，以匯款方式支付二千元利息給告訴人等語，此
      為告訴人所供承（詳偵查卷卅九頁）。又觀諸被告於八十八年五月間，即無法
      清償第一順位抵押權人新港農會利息，且於八十八年六、七月間，經商失敗而
      勉力於八十八年八月十三日，交付利息二千元與告訴人等情，足認被告客觀上
      雖已陷於無資力狀態，然其主觀上仍有對告訴人清償借款之意願，堪認被告並
      無不法所有意圖。至被告借得款項，逾期未還，乃民事法律問題，應循民事途
      徑解決，尚難憑此即認被告有詐欺情事。尤不容告訴人「以刑逼民」方式，企
      藉刑事追訴，以達民事追償之目的。
六、綜上所述，被告於借款時，既無詐欺之不法所有意圖，復不能認定有施用詐術之
    情事，則當不致使告訴人陷於錯誤，而為財物之交付。依此自不能以被告未清償
    全部債務等事實，即遽認被告涉嫌右揭詐欺犯行。本件依調查所得證據，尚不足
    以證明被告等確有公訴人所指詐欺犯行。此外復查無其他積極證據，足資證明被
    告有何詐欺取財犯行，被告二人被訴詐欺取財罪，應屬不能證明。原審因予被告
    二人無罪之諭知，本院經核原判決認事用法，均無不合。檢察官上訴意旨，仍執
    前詞，指摘原判決不當，為無理由，應予駁回。
據上論斷，應依刑事訴訟法第三百六十八條，判決如主文。
本案經檢察官羅清溪到庭執行職務。
中    華    民    國      九十      年      六      月      七          日
                                  臺灣高等法院臺南分院刑事第五庭
                                      審判長法官  茆    臺    雲
                                            法官  蔡    長    林
                                            法官  董    武    全
右正本證明與原本無異。
不得上訴。
                                      法院書記官  黃    全    忠
中    華    民    國      九十      年      六      月     二十二       日


司法院資訊處製作；財團法人民間司法改革基金會備份。
